臺灣高等法院臺中分院民事判決　96年度家上易字第12號
上　訴　人　乙○○
訴訟代理人　吳天富律師
被上訴人　　甲○
訴訟代理人　張績寶律師
複代理人　　江文玉律師
上列當事人間請求所有權移轉登記等事件，上訴人對於民國96年
3月19日臺灣彰化地方法院95年度家訴字第62號第一審判決提起
上訴，本院於96年6月20日言詞辯論終結，判決如下：
    主  文
原判決廢棄。
被上訴人在第一審之訴駁回。
第一、二審訴訟費用由被上訴人負擔。
    事實及理由
壹、程序方面：
一、按訴訟事件是否屬普通法院之權限，應以原告起訴主張為訴
    訟標的之法律關係，是否私法上之爭執為斷（最高法院85台
    抗字第19號、88台抗301號裁判意旨可資參看）。次按土地
    登記完畢後，利害關係人發見登記錯誤時，固得依土地法第
    69條之規定，以書面聲請該管上級機關，查明核准更正。但
    此種登記錯誤之更正，應以不妨害原登記之同一性者為限。
    若登記人以外之人，對登記所示之法律關係有所爭執，則應
    訴由司法機關審判，以資解決，殊非可依上述規定，聲請更
    正登記，以變更原登記所示之法律關係。又按登記人員或利
    害關係人，於登記完畢後，發現登記錯誤或遺漏時，非以書
    面聲請該管上級機關查明核准後，不得更正，土地法第69條
    固定有明文。惟得依上開規定逕依行政程序救濟者，應以登
    記錯誤或遺漏之更正，不妨害原登記之同一性，且對他人權
    利無損害者為限，始得為之。如其更正於他人權利有利害關
    係，應由當事人循民事訴訟程序解決之（行政法院48年判字
    第72號判例、最高法院82年台上字第145號裁判可參）。
二、查本件被上訴人起訴主張上訴人以不實之分管圖向地政機關
    辦理分割登記，而上訴人偽造文書行為經台灣高等法院台中
    分院判決有罪確定在案，為此依民法第184條第1項前段、第
    179條、第767條等規定，訴請辦理塗銷：坐落彰化縣埔心鄉
    ○○○段第253地號土地分割增加之同段第253-1地號土地（
    下簡稱系爭土地），於民國89年04月29日，以更正作為登記
    原因之所有權移轉登記（查塗銷該登記後回復為被上訴人甲
    ○名下，有系爭253-1地號異動索引表在本審卷第96頁可稽
    ）等情，有被上訴人之起訴狀在卷可稽，則依被上訴人主張
    訴訟標的之法律關係顯係基於私法之請求權，且其請求系爭
    253-1地號土地更正登記，其同一性與原登記迥異（即所有
    權人不同），並對於第三人即上訴人權利有損害，顯屬私法
    上爭執，普通法院自有審判權。是上訴人所辯本件訴請變更
    登記應向地政機關（含其上級機關）或行政法院提出救濟，
    而不得提起民事訴訟云云，顯有誤會。至彰化縣溪湖地政事
    務所95年6月14日溪地一字第0950002582號函雖謂：「埔心
    鄉○○○段第253-1地號土地於89年4月29日以更正為原因辦
    理登記乙案，係基於公地放領之登記名義人與實際分管分耕
    之承租人不符，而以更正為原因所為之名義更正登記，故權
    利主體之同一性並未變更，亦無發生所有權移轉效果，應符
    合土地法第69條及土地登記規則第134條之規定」云云，核
    與前開事實不符，並與上開法律相抵觸，自不宜援用，併此
    敘明。
貳、訴訟要旨：
一、被上訴人主張：緣被上訴人甲○，與上訴人乙○○之父吳救
    及訴外人吳載簽為兄弟關係，其中上訴人乙○○之父吳救為
    大房，被上訴人甲○係三房，而訴外人吳載簽為四房。而被
    上訴人與上訴人乙○○之祖父及吳載簽之父吳鑒，原共同耕
    作埔心鄉○○○段第253地號、第256地號及埔心段埔心小段
    第453地號三筆土地，於民國35年4月25日吳鑒死亡後，即由
    被上訴人、上訴人及訴外人吳載簽三人約定分管分耕，並築
    田埂為界，嗣於42年7月31日耕地放領，三人即推由被上訴
    人為代表，取得前開三筆土地之所有權。爾後，被上訴人與
    上訴人乙○○及訴外人吳載簽三人，為分配祖先遺留之財產
    ，再於民國49年8月10日，由三人共同簽訂『鬮分字』契約
    ，其中就彰化縣埔心鄉○○○段第253地號土地，約定由三
    人協議分耕分管。嗣後，內政部於73年11月6日以台內地字
    第264931號函釋表示「關於戶長及其家屬共同耕作之公、私
    有耕地，嗣於政府放領耕地時，以戶長名義代表承領，但由
    各當事人分管分耕，經協議由各人分別取得其現耕地部份所
    有權者，…應准予辦理分割。」，故上訴人乙○○即於89年
    2月23日，依內政部之函釋及行政法院88判字第158號判決，
    逕向地政機關辦理更正分割登記，將大溝尾段第253地號之
    土地，分割出同段第253-1地號予上訴人。惟被上訴人嗣後
    才發現，上訴人係以不實之分管圖向地政機關辦理分割登記
    ，顯有錯誤，而上訴人上開行使偽造文書之行為，亦經台灣
    高等法院台中分院93年度上訴字第1487號刑事判決有罪確定
    在案。爰依民法第184條第1項前段、第179條、第767條等規
    定，提起本訴，並聲明：上訴人應將坐落彰化縣埔心鄉○○
    ○段第253地號土地分割增加之同段第253之1地號土地，面
    積1368.50平方公尺，地目田，於民國89年04月29日，以更
    正作為登記原因之所有權移轉登記塗銷等詞。並求為判決駁
    回對造之上訴。
二、上訴人則以：查上訴人雖經鈞院93年度上訴字第1487號刑事
    判決認定觸犯刑法第214條罪在案，然按民事訴訟有不受刑
    事判決之拘束，況該刑事判決失查有分管權利之被上訴人，
    親自到溪湖地政事務所確認分管位置圖，並在該地政事務所
    簽名簽章，符合民法第823條分割限制之規定。又被上訴人
    既親至溪湖地政事務所簽名同意分割，竟復又提起本件塗銷
    之訴，顯違反誠實信用原則。再者，被上訴人既已同意辦理
    系爭253地號土地之分割，自無受任何之損害，當無回覆損
    害發生前原狀之情事，被上訴人依民法第184條第1項，同法
    第213條第1項規定之請求，似有未妥。又上訴人係執持鬮分
    書辦理分割，顯有法律上之原因，自無民法第179條不當得
    利之情事。又系爭土地現所有權人為上訴人，被上訴人竟依
    民法第767條規定排除侵害，亦有違誤等詞，資為抗辯。並
    求為判決：(一)原判決廢棄。(二)駁回被上訴人在第一審之訴。
    (三)第一、二審訴訟費用由被上訴人負擔。
參、法官協議兩造爭點整理：（見本審卷第19-20頁）
一、兩造不爭執事項：
  (一)系爭坐落彰化縣埔心鄉○○○段第253-1地號系爭土地、地
    目田、使用分區為特定農業區、面積1368.50平方公尺、登
    記日期89年4月28日、登記原因「分割」、其他登記事項為
    分割自253地號。
  (二)嗣後系爭土地登記為：登記日期89年4月29日、登記原因「
    更正」、所有權人乙○○、權利範圍；全部。
  (三)乙○○及訴外人陳國興因系爭土地涉犯使公務員登載不實罪
    （刑法第214條），經本院刑事庭以93年度上訴字第1487號
    判處「乙○○、陳國興共同明知為不實之事項而使公務員登
    載於職務上所掌之公文書，足以生損害於公務及他人，處有
    期徒刑參月，如易科罰金，均以參佰元折算壹日」並判決確
    定，又該案告訴人為吳載簽。
  (四)又吳載簽以甲○、乙○○因系爭土地涉犯使公務員登載不實
    罪及背信罪，提起自訴（彰化地院91年自字第77號），經彰
    化地方法院判處「甲○無罪。乙○○部分不受理。」並判決
    確定。
  (五)又前開系爭253地號原係政府放領之耕地。之前甲○、乙○
    ○申請彰化溪湖地政事務所辦理分割登記時遭拒，因而提起
    行政訴訟，經訴願、再訴願後經行政法院以88年判字第158
    號判決：「再訴願決定、訴願決定及原處分均撤銷」。並判
    決確定。又其判決理由中准甲○、乙○○就系爭253地號土
    地辦理分割登記。
  (六)系爭253地號原地號為大溝尾段。於49年8月10日由乙○○、
    甲○、吳載簽三人訂立鬮分字書並約定由乙○○、甲○、吳
    載簽三人分管系爭253地號土地。
  (七)又系爭253地號土地向地政機關申請分割時，曾提出分管位
    置圖，其圖上記載有：「右圖埔心鄉○○○段；253地號：
    面積0.156550公頃確由甲○耕作。253-1地號：面積0.13685
    0公頃確由乙○○耕作。圖上並有甲○、乙○○之簽章」。
    （詳如彰化地檢署89年度偵字第9085號第19頁）
  (八)上開辦理系爭253地號土地分割登記為代書陳國興。辦理本
    件系爭土地分割登記為溪湖地政事務所登記課課長胡皓淋、
    承辦員李有能。
  (九)乙○○曾於92年間寄存證信函與甲○、吳載簽二人，存證信
    函並有附圖，存證信函為2486號。（詳如彰化地院92年訴字
    第178號第136、137頁、彰化地院95年家訴字第62號第24頁
    ）
二、兩造爭執事項：
    (一)本件訴訟是否屬於本院管轄？（查此項業於首開第壹項說
      明之）
    (二)被上訴人之主張是否有法律依據？
肆、得心證之理由：
一、查坐落彰化縣埔心鄉○○○段第253地號土地原係政府放領
    之耕地；又該系爭253地號土地於49年8月10日由乙○○、甲
    ○、吳載簽三人訂立鬮分字書並約定由乙○○、甲○、吳載
    簽三人分管系爭253地號土地，業如前述，並有鬮分字書在
    卷可稽（見原審卷第5至13頁）。次查，系爭253地號土地於
    分割之前信託登記予被上訴人甲○名下，為兩造所不爭執，
    並有協議書在卷可按（見本院調閱台灣彰化地方法院89年度
    偵字第9085號偵查卷《下簡稱偵查卷或偵查案》第196、202
    頁）。再查，系爭253地號土地第一次即於86年7月8日由被
    上訴人甲○委託訴外人陳國興向聲請地政機關按分管情形分
    割，並分割成：235、253-1、253-2等地號三筆土地，並將
    其中253-2地號土地並分配予分管人吳載簽（即同段256地號
    土地所有權人），此有土地申請書（含複丈略圖）在偵查卷
    可按（見卷第179、180頁）及同段256地號土地謄本（見本
    審卷第83、84頁）；且該申請書備註欄記載「二五三之二地
    號土地分割後與二五六地號（吳載簽所有）土地合併，所有
    權同一人」。然該第一次分割申請遭彰化溪湖地政事務所拒
    絕，因而提起行政訴訟，經訴願、再訴願後經行政法院以88
    年判字第158號判決：「再訴願決定、訴願決定及原處分均
    撤銷」。並判決確定，其判決理由中准甲○、乙○○就系爭
    253地號土地辦理分割登記，已如前述。嗣甲○、乙○○第
    二次於88年12月16日委託陳國興向地政機關辦理分割登記，
    並分割為253、253-1等地號二筆土地，並分由甲○及乙○○
    分得，且由地政機關辦理分割登記完畢，亦有申請書、分割
    圖及土地登記謄本在卷可考（見偵查卷第198至201頁；第
    235、236頁；本審卷第16頁）。查比對第一次及第二次之分
    割方案（圖），其中第二次分割方案（圖）獨漏吳載簽分得
    253-2地號土地。故吳載簽對乙○○及陳國興提起偽造文書
    告訴，並經本院刑事庭以93年度上訴字第1487號判處「乙○
    ○、陳國興共同明知為不實之事項而使公務員登載於職務上
    所掌之公文書，足以生損害於公務及他人，處有期徒刑參月
    ，如易科罰金，均以參佰元折算壹日」並判決確定在案，業
    經本院調閱上開偵、審卷宗，核閱無誤。
二、次查，系爭253地號土地第二次分割時，係由甲○及乙○○
    共同申請；且查系爭253地號土地向地政機關申請分割時，
    曾提出分管位置圖，其圖上載明：「右圖埔心鄉○○○段；
    253地號：面積0.156550公頃確由甲○耕作。253-1地號：面
    積0.136850公頃確由乙○○耕作。圖上並有甲○、乙○○之
    簽章」，亦如前述，並有分管位置圖可按（詳如彰化地檢署
    89年度偵字第9085號第19頁）。又查，上開分管位置圖，均
    經甲○及乙○○本人親自到地政機關簽名及蓋章，並確認無
    誤等情，亦經地政機關承辦人員李有能於台灣彰化地方法院
    92年度訴字第178號偽造文書案件中結證明確（見本院調閱
    該案件卷二第53至55頁）。足證系爭253地號土地第二次分
    割方案，乃甲○及乙○○二人共同同意之分割方案。查系爭
    253地號土地第二次分割方案，既為甲○及乙○○二人共同
    同意之分割方案，地政機關並依該方案分割及登記，上訴人
    乙○○對被上訴人甲○自無不法侵害權利之情形，要難構成
    民法第184條之侵權行為，是原判決認定上訴人成立侵權行
    為，顯有未洽。又查，上訴人分得系爭土地，既經土地登記
    名義人被上訴人同意，則上訴人乙○○分得系爭土地，並非
    「無法律上之原因」，且系爭253地號土地第二次分割，獨
    漏吳載簽分得之253-2地號土地，則分割受損者乃吳載簽，
    並非甲○，則被上訴人甲○依民法第179條不當得利規定請
    求，顯屬無據。又按第43條明定：「依本法所為之登記，有
    絕對效力」，查系爭253-1地號現登記所有權人為上訴人乙
    ○○，已如前述，在該登記未撤銷或塗銷之前，上訴人為該
    土地之正當所有權人，則被上訴人依民法第767條所有權人
    之物上請求權請求，顯屬無據。況系爭253地號土地第二次
    分割，既經被上訴人明示同意，對被上訴人而言，自無無權
    占有或侵奪被上訴人之權利餘地。是原判決認定構成民法第
    767 條所有權人之物上請求權．顯有未洽。
伍、綜上所述，被上訴人主張依民法第184條第1項前段（含同法
    第213條）、第179條、第767條等規定，訴請辦理塗銷系爭
    253-1地號之更正登記，為無理由，上訴人抗辯，尚屬可信
    。是原審判如被上訴人之請求，自有未洽。上訴意旨指摘原
    判決不當，求予廢棄改判，為有理由。自應由本院予以廢棄
    改判，如主文第二項所示。
陸、本件事證已臻明確，兩造其餘攻擊或防禦方法及所提證據，
    均與本院心證之形成，不生影響，爰不一一再加以論述，併
    此明。
柒、據上論結，本件上訴為有理由，依民事訴訟法第四百五十條
    、第七十八條，判決如主文。
中　　華　　民　　國　　96　　年　　7 　　月　　6 　　日
          民事第一庭    審判長法  官　吳 火 川
                              法  官　饒 鴻 鵬
                              法  官　陳 繼 先
以上正本係照原本作成。
不得上訴。
　　　　　　　　　　　　　　　書記官　陳 三 軫
中　　華　　民　　國　　96　　年　　7 　　月　　6 　　日
                                                      Ｃ
